臺灣高雄地方法院刑事判決　　　　　　　95年度訴字第3789號
公　訴　人　臺灣高雄地方法院檢察署檢察官
被　　　告　乙○○
　　　　　　　　　　（住現於台灣高雄第二監獄執行中）
　　　　　　丁○○
　　　　　　　　　　（現羈押於台灣高雄看守所）
前　一　人
選任辯護人　何曜男律師
被　　　告　庚○○
　　　　　　　　　　（現羈押於台灣高雄看守所）
指定辯護人　歐陽志宏律師
被　　　告　辛○○
　　　　　　　　　　（現於台灣高雄監獄執行中）
選任辯護人　陳豐裕律師
上列被告因遺棄等案件，經檢察官提起公訴（95年度偵字第2089
5 號）及追加起訴（96年度偵字第33291 號），本院合併審判，
判決如下：
    主  文
乙○○共同犯毀損罪，累犯，處有期徒刑伍月。如易科罰金，以
銀元佰元（即新臺幣玖佰元）折算壹日。被訴傷害部分無罪。
丁○○、庚○○共同犯毀損罪，各處有期徒刑肆月。又共同犯違
背法令遺棄致人於死罪，各處有期徒刑捌年貳月，各應執行有期
徒刑捌年伍月。被訴傷害部份均無罪。
辛○○共同犯毀損罪，累犯，處有期徒刑肆月。又犯共同違背法
令遺棄致人於死罪，處有期徒刑捌年。應執行有期徒刑捌年月
。被訴傷害部分無罪。
    事  實
一、乙○○前因違反毒品危害防制條例、贓物等案件，經台灣高
    等法院高雄分院（下稱高雄高分院）89年度上易字第1911號
    、本院89年度易字第4697號判決判處有期徒刑8 月、5 月，
    嗣經本院91年度聲字第339 號裁定定應執行刑有期徒刑1 年
    ；又因違反毒品危害防制條例、竊盜等案件，經本院90年度
    訴字第1822號、91年度鳳簡字第711 號判決判處有期徒刑1
    年、9 月、6 月，嗣經本院92年度聲字第1873號裁定定應執
    行刑有期徒刑2 年，經合併執行上開2 執行刑，於民國93年
    5 月7 日假釋出監，於同年11月25日保護管束期滿執行完畢
    。辛○○前因肅清煙毒條例案件，經本院82年度易字第6164
    號、高雄高分院83年度上訴字第1097號分別判處有期徒刑3
    月、3 年2 月確定，嗣經高雄高分院83年度上訴字第1097號
    裁定定應執行刑有期徒刑3 年4 月；又另因肅清煙毒條例案
    件，經高雄高分院86年度上易字第2557號、本院86年度訴字
    第3270號判決分別判處有期徒刑6 月、3 年2 月，嗣經本院
    87年度訴字第1053號裁定定應執行刑有期徒刑3 年6 月確定
    。經合併執行上開2 執行刑，於90年3 月13日假釋出監，於
    92年6 月24日保護管束期滿執行完畢。
二、緣乙○○因其父親丙○○與陸振和就高雄縣燕巢鄉深水村湖
    內巷「一流釣魚池」之續租問題發生糾紛，對陸振和頗為不
    滿，竟於95年1 月2 日下午2 時許，撥打電話聯絡綽號「同
    仔」之丁○○，基於共同毀損之犯意聯絡，謀議由丁○○趁
    陸振和於「一流釣魚池」釣魚時，砸毀陸振和之自用小貨車
    ，以資教訓。丁○○遂於95年1 月2 日下午3 時至4 時間之
    某時，駕車搭載綽號「草蜢」之庚○○及綽號「同仔」之辛○○前往「一流釣魚池」，抵達後，經乙○○向丁○○指出
    陸振和於「一流釣魚池」之位置。丁○○乃將上情告知同行
    之庚○○及辛○○，庚○○、辛○○亦基於毀損之犯意聯絡
    ，於同日下午4 時30分至6 時間之某時，由丁○○駕車搭載
    庚○○、辛○○至一流釣魚池對岸，抵達陸振和釣魚之位置
    附近後，庚○○下車持路旁拾得之木棒，猛敲陸振和所有車
    牌號碼VT-9353 號自用小貨車之擋風玻璃及左側後照鏡，致
    擋風玻璃、左側後照鏡均損壞，在池畔釣魚之陸振和見來勢
    洶洶，且漸漸逼近，一時驚慌，跳入池水冰冷、地質泥濘且
    水深最深達約2 公尺之魚池內，辛○○聽聞落水聲，亦下車
    查看，隨後指揮丁○○迴車，迴車過程中丁○○亦看見陸振
    和已處於魚池中，詎丁○○、庚○○及辛○○均明知陸振和
    因渠等毀損其車輛之上開危險前行為，因而驚慌落水，對於
    當時客觀上已處於無自救能力之陸振和，均有施以生存上所
    必要之扶助或保護之義務，竟共同基於遺棄之犯意聯絡，未
    予施救，即由丁○○駕車搭載庚○○與辛○○駛離現場。陸
    振和終因天冷及不熟悉該處水域狀況而溺斃，嗣經民眾於同
    年月5 日上午9 時，在一流釣魚池中發現陸振和之屍體，報
    警處理而查悉上情。
二、案經陸振和之妻戊○○○訴由暨高雄市政府警察局前鎮分局
    報告臺灣高雄地方法院檢察署檢察官偵查起訴。
    理  由
一、證據能力部分：
(一)、按被告以外之人，於審判外之言詞或書面陳述，除法律有規
    定者外，不得作為證據；又被告以外之人（包括證人、鑑定
    人、告訴人、被害人及共同被告等）於檢察事務官、司法警
    察官或司法警察調查中所為之陳述，與審判中不符時，其先
    前之陳述具有較可信之特別情況，且為證明犯罪事實存否所
    必要者，得為證據，刑事訴訟法第159 條第1 項、第159 條
    之2 分別定有明文。是被告以外之人於司法警察（官）調查
    中所為之陳述，依刑事訴訟法第159 條第1 項規定，係屬傳
    聞證據，原則上無證據能力，惟如該陳述與審判中不符時，
    其先前之陳述具有較可信之特別情況，且為證明犯罪事實存
    否所必要者，依同法第159 條之2 規定（即刑事訴訟法第15
    9 條第1 項所指之「除法律有規定者外」），始例外認為有
    證據能力；如該陳述與審判中相符時，因該陳述並不符合刑
    事訴訟法第159 條之2 有關傳聞例外之規定，故不得作為認
    定本案犯罪事實有無之證據，此時，當以證人於審判中之陳
    述作為證據。另所謂「前後陳述不符」之要件，應就前後階
    段之陳述進行整體判斷，以決定其間是否具有實質性差異，
    惟無須針對全部陳述作比較，陳述之一部分有不符，亦屬之
    。又「證明犯罪事實之存否所必要」，即使用證據之必要性
    ，係指因無法再從同陳述者取得證言，而有利用原陳述之必
    要性，只要認為該陳述是屬於與犯罪事實存否相關之事實，
    並為證明該事實在實質上之必要性即可。而「具有可信之特
    別情況」，係指依陳述時之外部客觀情況而言，足以令人相
    信該陳述是虛偽之危險性不高，必須綜合該陳述是否未受到
    外力影響；陳述人之觀察、記憶、表達是否正確及有無偽證
    之各項因素，而為判斷。經查：本件證人即共同被告丁○○
    、庚○○、辛○○於警詢時就渠等前往釣魚池對岸後是否見
    到陸振和掉入池中、陸振和如何掉入池中等節，與本院審理
    時證述不符，被告丁○○、庚○○、辛○○雖均辯稱：警詢
    時警方曾以渠等相互間之供述誘導詢問等語。然對照被告辛○○於警詢所供述與被告丁○○、辛○○均不相符，且觀之
    被告丁○○、辛○○之警詢筆錄，均曾明確就庚○○對渠等
    之指述表示意見，並指出與事實不符之處，足見警詢過程中
    ，渠等之陳述意識仍屬自由，又渠等於警詢過程並無受強暴
    脅迫之情形，故認有可信之特別情況，且被告丁○○、庚○○、辛○○於本院審理時均翻異前詞，故渠等於警詢之證述
    就共同被告相互間，仍屬證明犯罪所必要，應得採為證據。
(二)、被告以外之人於審判外之言詞或書面陳述，除法律有規定者
    外，不得作為證據，刑事訴訟法第159 條第1 項定有明文。
    證人戊○○○於警詢陳述，係被告以外之人於審判外之陳述
    ，屬傳聞證據，被告乙○○不同意該證據之證據能力，亦查
    無例外得以之作為證據之情形，自不得作為證據。
(三)、按被告以外之人於偵查中向檢察官所為陳述，除顯有不可信
    之情況者外，得為證據，刑事訴訟法第159 條之1 第2 項定
    有明文。偵查中對被告以外之人所為之偵查筆錄，或被告以
    外之人向檢察官所提之書面陳述，性質上均屬傳聞證據。惟
    現階段刑事訴訟法規定檢察官代表國家偵查犯罪、實施公訴
    ，依法其有訊問被告、證人及鑑定人之權，證人、鑑定人且
    須具結，而實務運作時，檢察官偵查中向被告以外之人所取
    得之陳述，原則上均能遵守法律規定，不致違法取供，其可
    信度極高。職是，被告以外之人前於偵查中已具結而為證述
    ，除反對該項供述得具有證據能力之一方，已釋明「顯有不
    可信之情況」之理由外，不宜即遽指該證人於偵查中之陳述
    不具證據能力。本件證人即共同被告丁○○、庚○○、辛○○、於偵查中以證人身分具結後之陳述，被告及辯護人均未
    曾提及檢察官在偵查時有不法取供之情形，且未釋明上開供
    述有顯不可信之情況，依前述說明，證人即共同被告丁○○
    、庚○○、辛○○於偵查中之證言自具有證據能力。
(四)、按刑事訴訟法第159 條之5 規定，被告以外之人於審判外之
    陳述，雖不符前4 條之規定，而經當事人於審判程序同意作
    為證據，法院審酌該言詞陳述或書面陳述作成時之情況，認
    為適當者，亦得為證據。當事人、代理人或辯護人於法院調
    查證據時，知有第159 條第1 項不得為證據之情形，而未於
    言詞辯論終結前聲明異議者，視為有前項之同意。本件證人
    巫慧敏於警詢所述，為被告以外之人於審判外之陳述，屬傳
    聞證據，被告及辯護人知有不得作為證據之情形，而未於言
    詞辯論終結前聲明異議。本院斟酌上開被告以外之人於警詢
    所述，過程並無受不當外力之影響，認適合作為本案之證據
    ，依前揭規定，認該項證據應有證據能力。
(五)、按被告以外之人，於審判外之言詞或書面陳述，除法律有規
    定者外，不得作為證據。刑事訴訟法第159 條第1 項定有明
    文。又依證人保護法保護之證人，以願在檢察官偵查中或法
    院審理中到場作證，陳述自己見聞之犯罪或流氓事證，並依
    法接受對質及詰問之人為限，亦經證人保護法第3 條規定甚
    明。從而，刑事案件依法保護之秘密證人自須接受對質及詰
    問後，其所為證述始有證據能力。否則被告無法知悉秘密證
    人之身份，又未能當庭對質詰問，被告乃無從彈劾其證詞之
    真實性，則證人保護法第3 條之規定將成為具文，且嚴重侵
    害被告之基本人權。查本件祕密證人甲 固曾於警詢中為證述
    ，且於檢察官偵訊時具結後證述，惟該次偵訊程序，檢察官
    並未傳訊被告到庭，給予被告對甲 進行對質詰問之機會，且
    本院審理時，經傳訊甲 到庭作證，亦未到庭，提出本項證據
    之公訴人亦未請求傳訊，是證人甲 警詢及偵訊中之證述，無
    從經由對質及詰問，以比對其供述之真實性，揆諸前揭規定
    ，應認甲 之證述並無證據能力。
二、有罪部分：
(一)、訊據被告乙○○坦承因其父親與陸振和間之糾紛，找來丁○○毀損陸振和之自用小貨車以資教訓乙節；被告丁○○、庚○○雖坦承前往魚池邊，由庚○○下車毀損陸振和之自用小
    貨車乙節，惟均否認有何遺棄致死犯行；被告辛○○固供陳
    搭乘丁○○駕駛之自用小客車前往「一流釣魚池」，並於抵
    達魚池對岸後下車等節不諱，惟否認有何毀損及遺棄致死犯
    行，被告丁○○辯稱：伊駕車搭載庚○○、辛○○由「一流
    釣魚池」工寮處前往魚池對岸後，並未下車毀損陸振和的車
    ，不知道陸振和如何落水云云；被告庚○○辯稱：下車砸陸
    振和的車輛時，並未看到陸振和在現場，砸車現場沒有其他
    人云云；被告辛○○辯稱：當時他在車上睡覺，直到丁○○
    要伊下車指揮迴車，伊才下車云云，惟查：
１、毀損部分：
(1)、被告乙○○因其父親丙○○與陸振和就高雄縣燕巢鄉深水村
    湖內巷「一流釣魚池」續租問題之糾紛，對陸振和頗為不滿
    ，遂於95年1 月2 日下午2 時許，撥打電話聯絡綽號「同仔
    」之被告丁○○，基於共同毀損之犯意聯絡，謀議由被告丁○○趁陸振和於「一流釣魚池」釣魚時，砸毀陸振和之自用
    小貨車，以資教訓。被告丁○○遂於95年1 月2 日下午3 時
    至4 時間之某時，駕車搭載綽號「草蜢」之被告庚○○及綽
    號「同仔」之被告辛○○前往「一流釣魚池」，抵達後，經
    乙○○向丁○○指出陸振和於「一流釣魚池」之位置。丁○○乃將上情告知同行之庚○○及辛○○，庚○○、辛○○亦
    基於毀損之犯意聯絡，於同日下午4 時30分至6 時間之某時
    ，由被告丁○○駕車搭載被告庚○○、辛○○至一流釣魚池
    對岸，抵達陸振和釣魚之位置附近後，被告庚○○下車持路
    旁拾得之木棒，猛敲陸振和所有車牌號碼VT-9353 號自用小
    貨車之擋風玻璃及左側後照鏡，致擋風玻璃、左側後照鏡均
    損壞之事實，業據被告乙○○於本院審理時坦承：因其父親
    與陸振和有糾紛，於是找來丁○○毀損陸振和的自用小貨車
    以資教訓等語（見本院卷2 第81頁）；被告丁○○於警詢時
    自陳：乙○○叫伊等3 人教訓陸振和，之後伊開車搭載庚○○、辛○○到陸振和旁邊，由庚○○、辛○○2 人下車等語
    （見95年度偵字第20895 號卷，下稱偵3 卷，第22頁背面、
    第23頁），嗣於本院審理時供陳：伊與庚○○、辛○○一同
    前往陸振和釣魚位置附近，由庚○○下車毀損陸振和的自用
    小貨車等語。被告庚○○亦於本院審理時坦承：丁○○開車
    搭載伊與辛○○抵達魚池後，伊拿木棍下車砸陸振和的自用
    小貨車等語（見本院卷2 第84頁），並有車牌號碼VT-9353
    號自用小貨車照片4 張（見相字卷第54、55頁）可資佐證。
(2)、被告辛○○雖辯稱：不知被告丁○○駕車前往魚池對岸之目
    的為何云云，然證人及共同被告丁○○於警詢時證稱：乙○○叫伊等3 人教訓陸振和，之後伊開車搭載庚○○、辛○○
    到陸振和旁邊，由庚○○、辛○○2 人下車，嗣伊將車輛迴
    轉後，便見到陸振和於魚池中等語（見偵3 卷，第22頁背面
    、第23頁），嗣於偵查中證稱：乙○○要伊去教訓陸振和後
    ，伊上車向庚○○、辛○○表示，要伊等去教訓陸振和等語
    （見95年度偵字第18230 號卷，下稱偵1 卷，第118 頁背面
    、第119 頁），足見被告辛○○亦知悉丁○○駕車前往釣魚
    池對岸之目的，並於抵達後隨庚○○下車。衡情，倘被告辛○○不知前往魚池對岸之目的為何，應無於抵達魚池後即隨
    被告庚○○下車之理。證人即共同被告丁○○於本院審理時
    雖證稱：伊僅叫庚○○去教訓陸振和，並未叫辛○○去教訓
    陸振和，僅請辛○○指揮迴車，辛○○才下車云云；證人即
    共同被告庚○○亦證稱：丁○○叫伊去毀損陸振和的自用小
    貨車時，辛○○在車上睡覺云云。然被告辛○○於偵查中以
    證人身分陳述時結證稱：伊不認識丁○○等語（見偵1 卷第
    76頁）。衡情，被告丁○○係接獲乙○○之電話告以請伊幫
    忙處理糾紛，丁○○明知此次前往「一流釣魚池」目的並不
    單純，嗣後更依乙○○之指示，前往魚池邊欲教訓陸振和，
    豈有多邀一不知情且不熟識之人在場，徒增犯行曝光危險之
    理。故證人即共同被告丁○○、庚○○於本院審理時之證述
    尚難遽採為有利被告辛○○之認定，被告辛○○之辯解不可
    採信。被告辛○○下車雖未實施毀損之構成要件行為，然其
    與被告乙○○、丁○○、庚○○均有毀損陸振和自用小貨車
    之犯意聯絡，應可認定。
２、遺棄致死部分：
(1)、被告丁○○駕車搭載庚○○、辛○○至一流釣魚池對岸，前
    往陸振和釣魚之位置附近，抵達後庚○○下車持路旁拾得之
    木棒，猛敲陸振和所有車牌號碼VT-9353 號自用小貨車之擋
    風玻璃及左側後照鏡，致擋風玻璃、左側後照鏡均損壞，在
    池畔釣魚之陸振和見狀，一時驚慌，跳入池水冰冷、地質泥
    濘且水深最深達約2 公尺之魚池內，辛○○聽聞落水聲，亦
    下車觀看，並隨即指揮丁○○迴車，迴車過程中丁○○亦看
    見陸振和已處於魚池中，詎丁○○、庚○○及辛○○，均未
    對陸振和施以救助，即由丁○○駕車搭載庚○○與辛○○駛
    離現場，陸振和終因天冷及不熟悉該處水域狀況而溺斃之事
    實，業據證人即共同被告辛○○於偵查中證稱：車駛至魚池
    對岸後，被告庚○○下車，被告丁○○繼續坐在車上，伊當
    時在後座，過一下子聽到有人跳下水的聲音，便起身下車查
    看，看到一個人在魚池裡靠近岸邊雙手撥水讓身體露出水面
    說「你要幹什麼？我又不認識你們。」被告庚○○手上拿著
    類似球棒的木棍，嗣被告丁○○請伊指揮迴車，迴車後，伊
    與被告庚○○均回到車上，被告丁○○即駕車離開「一流釣
    魚池」等語明確（見偵1 卷第75頁）。核與被告丁○○於警
    詢時亦自承：乙○○叫伊等3 人教訓陸振和，之後伊開車搭
    載庚○○、辛○○到陸振和旁邊，由庚○○、辛○○2 人下
    車，嗣伊將車輛迴轉後，便見到陸振和於魚池中等語（見偵
    3 卷，第22頁背面、第23頁），大致相符。陸振和死亡原因
    係生前落水而溺斃之事實，亦經法務部法醫研究所解剖鑑定
    明確，有法醫研究所（95）醫鑑字第62號鑑定書可憑。衡情
    ，被告丁○○、辛○○如非親身所經歷之事，應不至於無端
    虛構陸振和因驚慌而落水乙節，徒增渠等涉案可能之疑，故
    渠等證述陸振和因驚慌而落水，堪予採信。
(2)、辯護人雖均以被害人陸振和會游泳，並非無自救力之人為被
    告丁○○、庚○○、辛○○辯護，另被告庚○○之指定辯護
    人以：被害人身高170 公分，魚池經測量之深度，尚不足以
    讓會游泳的被害人溺斃等語為被告庚○○辯護。證人戊○○○於偵查中雖亦證稱：陸振和會游泳等語。然習於水性之人
    ，並非於任何情況下水均順利於水中保持穩定狀態，尚可能
    因不熟悉水域、個人體能狀況有異。本件被害人陸振和落水
    時為95年1 月2 日，正值冬令時節，氣候寒冷，且被害人口
    中尚有一未嚼碎之檳榔，有高雄縣政府警察局鑑識課刑案現
    場勘查報告表可稽，足見其係在極為驚慌之情況下跳水。於
    此種天候狀況及被害人落水前之情形，仍可能因此發生危險
    。此外，證人巫敏慧亦證稱：魚池底沒有水泥多是爛泥巴等
    語（見偵3 卷第155 頁）。該池經測量最深雖僅2 公尺，距
    離岸邊較近之處亦未達被害人之身高，業經本院前往勘驗測
    量無誤。然此種地質不僅無法讓人平穩站立，甚至有讓人深
    陷其中無法順利上岸之危險。是以，被害人在天候寒冷及情
    緒驚慌之情況下跳入水深平均約有150 公分池底泥濘之魚池
    （見本院卷2 第13頁之測量說明圖），應屬無自救能力之人
    無訛。
(3)、按對於犯罪結果之發生，法律上有防止之義務，能防止而不
    防止者，與因積極行為發生結果者同，刑法第15條第1 項定
    有明文。所稱法律上有防止之義務者，謂如因自己行為致有
    發生犯罪結果之危險者，負防止其發生之義務，同法第15條
    第2 項亦有明文。又對於構成要件該當結果之發生負有防止
    義務之人，不為其應為之防止行為，致發生與以作為之行為
    實現構成要件情況相當之不作為犯，此種不作為犯係由行為
    人以不作為，而違犯刑法規範以作為方式規定之不法構成要
    件（最高法院54年度第1 次民刑庭總會會議決議參照）。被
    害人陸振和因見其所有之自小貨車遭人毆打，其身處路寬僅
    容1 車單向行駛之池畔，被告丁○○所駕駛之自用小客車停
    放於唯一通往「一流釣魚池」大門之路上，驚慌之餘跳入魚
    池中，以當時冬令時節之平均溫度，縱使善泳之人掉落池中
    亦有相當之危險性，若未及時上岸，極易生危險，故被告丁○○、庚○○、辛○○對於渠等基於共同毀損之犯意聯絡，
    推由庚○○下車敲損陸振和自用小貨車之擋風玻璃，客觀上
    對於陸振和因驚慌而跳水，即有避免陸振和因此危險而生實
    害結果之義務，亦即構成不純正不作為犯之保證人地位。被
    告丁○○、庚○○、辛○○均已見陸振和落水，以當時之情
    況判斷，陸振和客觀上已陷於無自救能力之狀況，竟不為搭
    救或報警等生存上所必要之扶助，即逕自相偕離去，致陸振
    和終因此而溺斃死亡，渠等遺棄陸振和之事實，洵堪確認。
(4)、被告丁○○雖否認遺棄致死犯行，然被告丁○○於本院羈押
    訊問時自陳：我當時人在車上，有看到陸振和掉入水池，落
    水後陸振和並無溺水跡象等語（見本院卷1 第59頁），核與
    其於警詢時所述，及證人即共同被告辛○○於偵查中證述：
    看到一個人在魚池裡靠近岸邊雙手撥水讓身體露出水面，被
    告庚○○手上拿著類似球棒的木棍站在岸邊等語（見偵1 卷
    第75頁）相符。被告丁○○於警詢時及本院羈押訊問時供述
    目睹陸振和落水乙節，均係出於自由意識，尚無不可採信之
    處。其嗣後改稱：不知陸振和如何落水云云，顯屬事後卸責
    之詞，實無可採。
(5)、被告庚○○雖於本院審理時辯稱：下車砸陸振和的車輛時，
    並未看到陸振和在現場，砸車現場沒有其他人云云；然其本
    院於羈押訊問時已自承：乙○○拜託我們去砸那台自用小貨
    車，砸了之後，看到1 個人跳下去等語（見本院卷1 第59頁
    ）。被告事後翻異前詞，是否屬實，已有可疑，況且被告丁○○、庚○○、辛○○係出於教訓陸振和之目的而前往釣魚
    池對岸，豈有可能係在陸振和不在現場時動手，被告庚○○
    事後所辯，顯有悖於常情，洵無足採。
(6)、被告辛○○雖辯稱：不知陸振和如何落水，不認識陸振和，
    僅看到池中有人在游泳云云，然其與被告丁○○、庚○○係
    基於共同毀損之犯意而前往，已如前述，又「一流釣魚池」
    係以供人釣魚為業，並非供人游泳之場所，以當時的氣溫，
    有人魚池中游泳顯已悖於常態，其事後所辯，顯屬避畏之詞
    ，尚難遽信。
(7)、按因犯罪致發生一定結果，而有加重其刑之規定者，如行為
    人不能預見其發生時，不適用之，刑法第17條定有明文，此
    即學說上所稱「加重結果犯」。加重結果犯，以行為人能預
    見其結果之發生為要件，所謂能預見乃指客觀情形而言，與
    主觀上有無預見之情形不同，若主觀上有預見，而結果之發
    生又不違背其本意時，則屬故意範圍。（最高法院47年度臺
    上字第920 號判例、93年度台上字第4858號判決意旨可資參
    照）；又刑法上之加重結果犯，係以行為人對於加重結果之
    發生客觀上有預見之可能，能預見而不預見者為要件。刑法
    第294 條第2 項前段之違背法令遺棄致人於死罪，係對於犯
    違背法令遺棄罪致發生死亡結果所規定之加重結果犯，依同
    法第17條規定，以行為人能預見其死亡結果之發生而不預見
    為要件，此所謂能預見，係指客觀情形而言，與加害人本身
    主觀上有無預見之情形不同。倘加害人主觀上已有預見，而
    結果之發生又不違背其本意時，則屬刑法第13條第2 項所規
    定間接故意之範疇，無復論以加重結果犯之餘地。因此加害
    人對於結果之發生「客觀上」有無預見、「主觀上」是否不
    預見，以及該項結果之發生是否違背其本意，均與加害人應
    負何種刑責之判斷攸關。（最高法院93年度台上字第3377號
    判決意旨亦可參照）。本件被告丁○○、庚○○、辛○○係
    受被告乙○○之指示，欲教訓陸振和而推由庚○○出手毀損
    陸振和之自用小貨車，已如前述。然參諸被告庚○○僅係對
    物施以暴力行為（即毀損），並無直接證據證明其另有毆打
    陸振和之事實，渠等之意應在教訓陸振和，主觀上尚難認有
    殺人之故意。被害人陸振和發生死亡之結果，應非被告丁○○、庚○○、辛○○之本意。然因在天氣寒冷、情緒驚慌之
    情況下落水，倘因體力不支或情緒緊張及地質泥濘，均足以
    導致溺水死亡之結果，此在一般情狀下會產生相同之結果，
    屬於客觀上所能預見。本件被害人之死亡原因係生前落水而
    溺斃，已如前述，而被告丁○○、庚○○、辛○○對於陸振
    和因驚慌而跳水，嗣因溺斃死亡，主觀上應無預見，然在客
    觀上既有預見之可能性，自應負遺棄致死之罪責。
(8)、綜上所述，被告丁○○、庚○○、辛○○前開所辯，要係避
    重就輕之詞，不足採信。本案事證明確，被告丁○○、庚○○、辛○○上開遺棄致死之犯行亦堪以認定。
二、核被告乙○○所為，係犯刑法第354 條之毀損罪。被告丁○○、庚○○、辛○○所為均係犯刑法第354 條之毀損罪及同
    法第294 條第2 項之違背法令遺棄致死罪（起訴書原援引刑
    法第293 條第2 項，惟此部分業經檢察官更正起訴法條，爰
    不令變更起訴法條，附此敘明）。被告4 人就上開毀損罪間
    ，雖僅有被告庚○○下手實施，惟被告乙○○與丁○○、丁○○與辛○○間，均有事前謀議，且均容任結果發生，渠等
    就此部分有犯意聯絡，行為分擔，均為共同正犯。被告丁○○、庚○○、辛○○就遺棄致死罪間，有犯意聯絡，行為分
    擔，亦為共同正犯。被告丁○○、庚○○、辛○○所犯毀損
    罪及遺棄致死罪間，犯意各別，行為互殊，罪名有異，應予
    分論併罰。被告乙○○前因違反毒品危害防制條例、贓物案
    件，經高雄高分院89年度上易字第1911號、本院89年度易字
    第4697號判決判處有期徒刑8 月、5 月，嗣經本院91年度聲
    字第339 號裁定定應執行刑有期徒刑1 年；又因違反毒品危
    害防制條例、竊盜案件，經本院90年度訴字第1822號、91年
    度鳳簡字第711 號判決判處有期徒刑1 年、9 月、6 月，嗣
    經本院92年度聲字第1873號裁定定應執行刑有期徒刑2 年，
    經合併執行上開2 執行刑，於93年5 月7 日假釋出監，於同
    年11月25日保護管束期滿執行完畢。辛○○前因肅清煙毒條
    例案件，經本院82年度易字第6164號、高雄高分院83年度上
    訴字第1097號分別判處有期徒刑3 月、3 年2 月確定，嗣經
    高雄高分院83年度上訴字第1097號裁定定應執行刑有期徒刑
    3 年4 月；又另因肅清煙毒條例案件，經高雄高分院86 年
    度上易字第2557號、本院86年度訴字第3270號判決分別判處
    有期徒刑6 月、3 年2 月，嗣經本院87年度訴字第1053 號
    裁定定應執行刑有期徒刑3 年6 月確定。經合併執行上開2
    執行刑，於90年3 月13日假釋出監，於92年6 月24日保護管
    束期滿執行完畢。被告乙○○、辛○○其受有期徒刑執行完
    畢後，於5 年以內故意再犯本件有期徒刑以上之罪，不論依
    修正前之刑法第47條，或修正後之刑法第47條第1 項之規定
    ，均構成累犯，對被告而言並無有利或不利之情形，自不生
    新舊法比較之問題，均應逕依修正後刑法第47條第1 項之規
    定，各論以累犯，並加重其刑。爰審酌被告乙○○不知理性
    解決其父親與陸振和之糾紛，竟為教訓陸振和找來丁○○、
    庚○○、辛○○毀損陸振和之自用小貨車，顯屬非是，被告
    丁○○、庚○○、辛○○為教訓陸振和，推由庚○○下手毀
    損陸振和之自用小貨車，均見及陸振和驚慌跳水，竟未施以
    救助即離去，致陸振和溺斃死亡，危害社會治安情節非輕，
    並考量相較於共同被告庚○○、辛○○2 人，被告乙○○、
    丁○○係居主謀角色，被告庚○○係下手實施毀損犯行之人
    ，惡性較重，以及渠等所為對家屬造成難以彌補之傷痛，迄
    今仍未與陸振和家屬達成和解等等一切情狀，量如主文所示
    之刑，並就被告乙○○部分，依修正前刑法第41條第1 項前
    段之規定，諭知易科罰金之折算標準；被告丁○○、庚○○
    、辛○○部分，依刑法第51條第5 款之規定，定其應執行之
    刑。
三、新舊法比較：
(一)、罰金刑部分：被告行為後，刑法第33條第5 款業於95年7 月
    1 日公布施行規定：「罰金：新臺幣1 千元以上，以百元計
    算之。」，與修正前刑法同條款規定「罰金：1 元以上。」
    不同。比較新舊法結果，以舊法較有利於行為人，揆諸上開
    準據法，本案關於刑法第354 條法定刑罰金部分，自應適用
    行為時之法律即修正前刑法第33條第5 款規定決定其罰金部
    分之法定刑。
(二)、易科罰金部分：行為人於犯罪時即修正前刑法第41條第1 項
    前段規定：「犯最重本刑為5 年以下有期徒刑以下之刑之罪
    ，而受6 個月以下有期徒刑或拘役之宣告，因身體、教育、
    職業、家庭之關係或其他正當事由，執行顯有困難者，得以
    1 元以上3 元以下折算1 日，易科罰金。」，又其行為時之
    易科罰金折算標準，廢止前罰金罰鍰提高標準條例第2 條前
    段規定，就其原定數額提高為100 倍折算1 日，則本件受刑
    人行為時之易科罰金折算標準，應以銀元300 元折算1 日，
    經折算為新臺幣後，應以新臺幣900 元折算為1 日。惟95年
    7 月1 日修正公布施行之刑法第41條第1項 前段則規定：「
    犯最重本刑為5 年以下有期徒刑以下之刑之罪，而受6 個月
    以下有期徒刑或拘役之宣告者，得以新臺幣1 千元、2 千元
    或3 千元折算1 日，易科罰金。」比較修正前後之易科罰金
    折算標準，以95年7 月1 日修正公布施行前之規定，較有利
    於行為人，則應依刑法第2 條第1 項前段，適用修正前刑法
    第41條第1 項前段規定，定其折算標準。
(三)、定應執行刑部分：被告丁○○、庚○○、辛○○於裁判確定
    前犯數罪，均係於95年7 月1 日之前犯之，而刑法第51條業
    於94年1 月7 日修正公布，並於95年7 月1 日施行，修正前
    刑法第51條規定：「數罪併罰，分別宣告其罪之刑，依左列
    各款定其應執行者：」其中第5 款規定：「宣告多數有期徒
    刑者，於各刑中之最長期以上，各刑合併之刑期以下，定其
    刑期。但不得逾20年。」修正後刑法第51條第5 款規定：「
    宣告多數有期徒刑者，於各刑中之最長期以上，各刑合併之
    刑期以下，定其刑期。但不得逾30年」比較結果，修正後刑
    法並非較有利於行為人，依刑法第2 條第1 項前段之規定，
    仍應依修正前刑法，定其應執行之刑。
四、無罪部分（被訴傷害部分）：
(一)、公訴意旨略以：緣被告乙○○因其父親丙○○與陸振和就高
    雄縣燕巢鄉深水村湖內巷「一流釣魚池」續租問題之糾紛，
    對陸振和頗為不滿，竟於95年1 月2 日下午2 時許，撥打電
    話聯絡綽號「同仔」之被告丁○○，基於共同毀損、傷害之
    犯意聯絡（毀損部份已如前述），謀議由被告丁○○趁陸振
    和於「一流釣魚池」釣魚時，砸毀陸振和之自用小貨車，以
    資教訓。被告丁○○遂於95年1 月2 日下午3 時至4 時間之
    某時，駕車搭載綽號「草蜢」之被告庚○○及綽號「同仔」
    之被告辛○○前往「一流釣魚池」，抵達後，經被告乙○○
    向被告丁○○指出陸振和於「一流釣魚池」之位置後。被告
    丁○○乃將上情告知同行之被告庚○○及被告辛○○，被告
    庚○○、被告辛○○亦基於毀損、傷害之犯意聯絡，於同日
    下午4 時30分至6 時間之某時，由被告丁○○駕車搭載被告
    庚○○、辛○○至一流釣魚池對岸，前往陸振和釣魚之位置
    附近，抵達後庚○○下車持路旁拾得之木棒，猛敲陸振和所
    有車牌號碼VT-9353 號自用小貨車之擋風玻璃及左側後照鏡
    ，致擋風玻璃、左側後照鏡均損壞，被告丁○○、庚○○、
    辛○○亦動手毆打陸振和，致陸振和，一時驚慌，跳入深達
    約3 公尺之魚池內，因認被告乙○○、丁○○、庚○○、辛○○另涉有刑法第277 條第1 項之傷害罪。
(二)、按犯罪事實應依證據認定之，無證據不得推定其犯罪事實；
    又不能證明被告犯罪或其行為不罰者，應諭知無罪之判決；
    刑事訴訟法第154 條、第301 條第1 項分別定有明文。次按
    認定不利於被告之事實，須依積極證據，苟積極證據不足為
    不利於被告事實之認定時，即應為有利於被告之認定，更不
    必有何有利之證據；又事實之認定，應憑證據，如未能發現
    相當證據，或證據不足以證明，自不能以推測或擬制之方法
    ，以為裁判基礎；而刑事訴訟法上所謂認定犯罪事實之積極
    證據，係指適合於被告犯罪事實之認定之積極證據而言，雖
    不以直接證據為限，間接證據亦包括在內；然而無論直接或
    間接證據，其為訴訟上之證明，須於通常一般之人均不致有
    所懷疑，而得確信其為真實之程度者，始得據為有罪之認定
    ，倘其證明尚未達到此一程度，而有合理之懷疑存在時，致
    使無從形成有罪之確信，根據「罪證有疑，利於被告」之證
    據法則，即不得遽為不利被告之認定（最高法院30年上字第
    816 號、29年上字第3105號、40年台上字第86號及76年台上
    字第4986號判例意旨參照）。
(三)、經查：被害人陸振和死亡原因係生前落水而溺斃之事實，已
    如前所述，被害人之屍體亦未發現有明顯外傷，亦經法務部
    法醫研究所解剖鑑定明確，有法醫研究所（95）醫鑑字第62
    號鑑定書可憑。被告丁○○雖曾於警詢、偵查中證述：被告
    庚○○、辛○○可能有毆打陸振和等語，然其證言純屬臆測
    ，且依前開鑑定書所載，被害人屍體並無明顯外傷，縱曾遭
    毆打，是否已成傷而達既遂程度，仍有疑義，此外復查無其
    他證據，足認被害人曾遭毆打而成傷，而傷害罪亦無處罰未
    遂之規定，故此部份應為無罪之諭知。
據上論斷，應依刑事訴訟法第299 條第1 項前段、第301 條第1
項，刑法第2 條第1 項前段、第28條、第294 條第2 項、第354
條、第47條第1 項、修正前刑法第41條第1 項前段、第51條第5
款，罰金罰鍰提高標準條例第1 條、廢止前同條例第2 條，判決
如主文。
本案經檢察官己○○到庭執行職務。
中　　華　　民　　國　　96　　年　　5 　　月　　30　　日
                  刑事第一庭    審判長法  官  陳明富
                                      法  官  王淑惠
                                      法　官  陳宛榆
以上正本證明與原本無異。
如不服本判決，應於判決送達後10日內，向本院提出上訴狀。
                                      書記官  劉甄庭
中　　華　　民　　國　　96　　年　　5 　　月　　31　　日
附錄本判決論罪之法條
中華民國刑法第294條
（違背義務之遺棄罪）
對於無自救力之人，依法令或契約應扶助、養育或保護而遺棄之
，或不為其生存所必要之扶助、養育或保護者，處6 月以上、5
年以下有期徒刑。因而致人於死者，處無期徒刑或7 年以上有期
徒刑；致重傷者，處3 年以上10年以下有期徒刑。
中華民國刑法第354條
（毀損器物罪）
毀棄、損壞前二條以外之他人之物或致令不堪用，足以生損害於
公眾或他人者，處2 年以下有期徒刑、拘役或5 百元以下罰金。
